最高法院刑事判決　　　　　　　　　　　　　　　八十八年度台上字第二五六五號
　　上　訴　人　丙○○
　　　　　　　　乙○○
　　　　　　　　甲○○
右上訴人等因煙毒案件，不服台灣高等法院台南分院中華民國八十七年十二月三十日
第二審更審判決（八十七年度上重更(五)字第三三○號，起訴案號：台灣嘉義地方法院
檢察署八十二年度偵字第二五八九、三七六九號），提起上訴，本院判決如左：
    主  文
原判決撤銷，發回台灣高等法院台南分院。
    理  由
本件原判決認定許張（同案殺人部分判決死刑確定，已執行完畢）明知海洛因係毒品
，竟意圖營利，罔顧良心法紀，以厚利邀熟稔屏東縣東港海域，綽號「豆菜益」之上
訴人丙○○，擔任以漁船走私運輸海洛因入台工作，而共同基於概括之犯意：(一)於民
國八十年六月間，先由許張至大陸購妥海洛因及約定交接海洛因之地點後，再由許張
指示丙○○夥同綽號「福仔」、「拉亞」之不詳姓名成年男子共同基於運輸海洛因之
概括犯意，駕駛「福吉勝一號」漁船（該船已於八十一年二月八日由屏東縣政府收購
，而於同年三月十六日解體不存在），從屏東縣鹽埔漁港出海，航行至大陸外海，自
大陸方面不詳船舶上，接運海洛因十公斤（即海洛因磚十五塊，每塊約十八台兩，每
塊以新台幣（下同）三十萬元購入），經由東港新漁行碼頭入港交給許張，許張則給
付丙○○四十萬元報酬，丙○○再分予「福仔」、「拉亞」各四萬元。(二)許張又邀同
黃慶峰（另案偵辦）、王輝雄（原審通緝中）、陳茂松（已死亡）及綽號「國華」之
不詳姓名成年男子，共同基於走私運輸海洛因回台販售之犯意，於八十一年五月間，
由許張、黃慶峰等人在大陸購買海洛因及約定交貨地點，再由丙○○負責率同綽號「
福仔」、「拉亞」之不詳姓名成年男子，以不詳漁船自大陸外海運送走私海洛因十公
斤（即海洛因磚十五塊，每塊約十八台兩，每塊以三十萬元購入）回台交給許張，許
張則給付丙○○四十萬元報酬，丙○○再分予「福仔」、「拉亞」各四萬元。(三)嗣因
「福吉勝一號」漁船已經屏東縣政府收購解體，許張又於八十一年九月初，命丙○○
以十五萬元買下上訴人甲○○所有之「聖明發號」漁船，專供其等走私運送海洛因之
用，丙○○並奉許張指示以厚利邀同甲○○，共同基於走私運輸海洛因之概括犯意，
仍由許張至大陸購買及洽妥接取海洛因之地點，由丙○○與甲○○二人共同駕駛「聖
明發號」漁船，從鹽埔漁港出海後，即共同未經主管機關許可，直航至大陸廣東省石
林港與南澳港中間燈塔下之大陸地區，自大陸方面一艘小木殼船上接運二袋海洛因重
二十公斤（即海洛因磚三十塊，每塊重約十八台兩，每塊以三十萬元購入）隨即回航
經由鹽埔漁港走私入港，再由許張取去海洛因以每塊八十萬元價格伺機行銷，許張則
給付丙○○、甲○○各二十萬元之酬勞。許張於八十一年十一月九日赴香港，迨八十
二年三月十七日返台後，即夥同丙○○將渠等先前已走私得逞，尚未脫手如原判決附
表編號１所示之海洛因（含包裝重一‧九七七七公斤，即海洛因約三塊），以塑膠管
裝妥，於八十二年三月中旬某日下午六時許，載往東港鎮興農公墓內埋藏，未料於八
十二年三月二十六日上午八時三十分許，即遭翁基隆、翁文斌父子在墳場整地時發現
報警起出，並扣得如原判決附表編號１所示之海洛因。(四)八十二年三月下旬，許張因
屢次走私得逞獲利甚豐，乃變本加厲指示丙○○以厚利邀集甲○○、上訴人乙○○，
共同基於走私運輸海洛因入台之概括犯意，仍由許張購買及洽妥接運海洛因之地點，
由甲○○、乙○○二人共同駕駛「聖明發號」漁船，從鹽埔漁港出海後，即共同未經
主管機關許可，直航至大陸廣東省石林港與南澳港中間燈塔下之大陸地區，自一大陸
小木殼船上接運二大袋二小袋共重三十公斤之海洛因磚（即海洛因磚四十五塊，每塊
重十八公兩，每塊以三十萬元購入上船），駛回鹽埔漁港走私進港，海洛因仍由許張
前往取去，並以每塊八十萬元價格行銷殆盡牟利，許張則交付一百五十萬元予丙○○
，其中丙○○獨得四十萬元，乙○○及甲○○各分得三十萬元，餘款則用以支付丙○
○出航前修理「聖明發號」漁船之費用。(五)許張因屢次走私海洛因販售均能脫手且獲
利甚鉅，貪婪之心愈大，除再指示丙○○以三十六萬元買下乙○○所有之「嘉新發二
號」漁船，專供其等走私海洛因外，復於八十二年四月間，開始與香港及大陸販毒組
織聯繫，並與綽號「阿港」之不詳姓名成年男子，基於共同走私海洛因回台販賣之意
思，共同集資七千萬元購妥海洛因後，旋於同年五月二日上午十時，由許張在高雄市
圓頂咖啡廳內，指示丙○○自行備妥人船運毒，並告知接毒品暗語及位置（在北緯十
七度、東徑一一八度公海上，我方代號兩八、對方代號一兩，以我船無線電呼叫聯絡
），許張旋即出國趕赴安排接運毒品事宜，丙○○則以厚利於同日分別邀集知情之乙
○○、甲○○，並由甲○○同日晚上代邀知情之吳盛隆（已判決確定），基於共同走
私運輸海洛因回台之犯意，先由丙○○給付乙○○、甲○○二人各十萬元，並交五萬
元由甲○○轉予吳盛隆，約定由乙○○、甲○○、吳盛隆三人佯依規定申請，駕駛「
嘉新發二號」漁船自東港漁港出海，丙○○則躲在船尾密艙內，俾利逃避檢查隨同出
港，而於同年月三日上午十時十分，在甲○○、乙○○、吳盛隆三人掩護下，丙○○
未經申請許可躲匿船艙逃避檢查出境，隨即由丙○○指揮同年月七日上午零時許，航
行至北緯十七度、東經一一八度之公海上，並由丙○○與一艘在該處等候之外國船打
暗號（我方兩八、對方一兩、無線電呼叫）接洽，經核對無誤後，再由甲○○、乙○
○、吳盛隆等人，自該外國船接過以原判決附表編號５、６之包裝袋等包裝妥當之如
原判決附表編號２之海洛因共十四袋，內裝海洛因四百二十塊，分批扛進「嘉新發二
號」漁船密艙內藏放，隨即返航，並於沿途捕撈些許魚貨置於密艙上掩飾，而許張即
於當日先行返台準備接收海洛因，同年月十日下午九時十分許，「嘉新發二號」漁船
入港前，丙○○仍以相同方法躲藏在船尾密艙內，由甲○○、乙○○、吳盛隆三人掩
護，逃避檢查而未經申請許可躲匿入境。惟因此次走私海洛因回台之犯行，已經台灣
嘉義地方法院檢察署檢察官循線發覺，並指揮嘉義市警察局刑警隊人員全程監控，先
於同年月十日下午三時，在東港鎮興和里逮捕許張，繼於同日下午九時三十分許，「
嘉新發二號」漁船駛靠東港碼頭時，逮捕上岸欲聯絡許張之丙○○，復經由丙○○帶
警前往東港漁港查扣許張所有，專供其等走私海洛因用如原判決附表編號４之「嘉新
發二號」漁船一艘，除當場逮捕尚在船上待命之甲○○、乙○○、吳盛隆三人外，並
在該船密艙內扣得如原判決附表編號２之海洛因（淨重二百九十五公斤），及許張所
有因運輸販賣海洛因所用之如原判決附表編號５、６之包裝紙、包裝袋，再經檢察官
循線於同年六月十六日下午五時二十分許，在屏東縣東港碼頭查扣許張所有，專供彼
等運輸販賣毒品所用，如原判決附表編號３之「聖明發號」漁船一艘等情。因而將第
一審判決除許張殺人部分及吳盛隆部分外撤銷，改判仍依想像競合及牽連犯關係，論
處上訴人丙○○、乙○○、甲○○共同連續運輸毒品罪刑，固非無見。
惟查：(一)、原判決對於右揭丙○○所犯第一、二項之事實，就丙○○究於八十年六月
間及八十一年五月間之何日夥同綽號「福仔」、「拉亞」等人駕駛「福吉勝一號漁船
及不詳漁船出海航行至大陸外海之何處，接運海洛因各十公斤﹖此大陸外海之處是否
屬大陸地區﹖此二次出海有無經主管機關許可及申請辦理出入港登記﹖等事項，與丙
○○此部分犯罪是否牽連犯國家安全法及違反台灣地區與大陸地區人民關係條例至有
關連，原審未詳予調查並於事實欄明確認定，詳細記載，已屬可議。且原判決理由二
內雖謂丙○○先後多次均自大陸地區私運管制進口物品毒品返台，但就此二次犯罪行
為有無牽連犯國家安全法及違反台灣地區與大陸地區人民關係條例，又略而不論，尤
有理由不備之違誤。(二)、原判決對於右揭第三、四項事實，就丙○○與甲○○二人及
丙○○與甲○○、乙○○三人，究於八十一年九月初及八十二年三月下旬之何日駕漁
船直航大陸地區接運海洛因﹖此兩次之出入港有無依規定登記﹖等事項，原審未詳予
調查，明白認定，亦不足為適用法令之依據，自有違法。(三)、原判決認定上訴人丙○
○另參與右揭事實(一)(二)(三)(四)之私運毒品四次，上訴人甲○○另參與右揭事實(三)(四)之私
運毒品二次，及上訴人乙○○另參與右揭事實(四)之私運毒品一次，無非以上訴人等及
同案被告許張在警訊、偵查及審理中之供述為論據，並以相關資料不復存在，無從查
證、難以鑑定，及丙○○嗣後畏罪已加以否認，無從調查，然被告等彼此間所供相符
，為認定其犯罪事實之理由。但上訴人等所供右揭四項事實之犯罪時間既非明確，且
依丙○○於警訊所供：「許張曾於八十二年三月某日拿三十萬元叫我僱用乙○○、甲
○○到大陸廣東省石林港外海載海洛因磚三大袋（數量、重量不詳）……」等語，與
乙○○所供：「另一次是八十二年三月下旬，由甲○○駕駛他所有聖明發漁船載我到
靠近大陸的海面上向一隻大陸漁船接下四袋約四十公斤的海洛因……」及甲○○於警
訊所供：「八十二年三月間丙○○請我駕駛我所有之聖明發漁船與乙○○到大陸外海
接運海洛因毒品……四大袋……給予我五十萬元做為酬金。」等語（見嘉義市警察局
卷第六頁反面、第十頁、第十四頁），不儘相符，是原判決對於上訴人等之警訊中自
白，未調查其他必要之補強證據，以察與事實是否相符，竟以上訴人等於警訊、偵查
中之自白彼此間所供相符，為論罪之依據，非但與卷存資料不符，亦有違採證法則之
可議。上訴人丙○○上訴意旨指摘原判決不當，非全無理由；而乙○○、甲○○雖未
提出上訴，但其等係受無期徒刑之宣告，經原審依刑事訴訟法第三百四十四條第四項
規定依職權送本院審判，應視為均已提起上訴，自皆認仍有發回更審之原因。又原判
決對於丙○○不另為無罪諭知之部分，基於審判不可分之原則，一併發回，附此明
。
據上論結，應依刑事訴訟法第三百九十七條、第四百零一條，判決如主文。
中      華      民      國    八十八    年      五      月     二十     日
                              最高法院刑事第十庭
                                  審判長法官  莊  登  照
                                        法官  洪  明  輝
                                        法官  蔡  清  遊
                                        法官  林  秀  夫
                                        法官  張  清  埤
      右正本證明與原本無異
                                              書  記  官
中      華      民      國    八十八    年      五      月    二十六    日
